臺灣高等法院臺中分院民事裁定　96年度破抗字第36號
抗　告　人　　甲○○
上列當事人間因聲請宣告破產事件，對於中華民國96年5月31日
台灣南投地方法院96年度破字第2號所為裁定提起抗告，本院裁
定如下：
    主  文
抗告駁回。
抗告程序費用由抗告人負擔。
    理  由
一、抗告意旨略為：抗告人因創業經營生意失敗，而非蓄意奢侈
    揮霍而積欠卡債；現抗告人所有現金財產約新台幣（下同）
    14萬元，而積欠近十多家債權銀行債務共約409萬464元。衡
    以多筆債務其年息多高達20%的高利貸，累積至今所積欠的
    利息一個月就超過新台幣 (下同)六萬元，然抗告人每月所
    得僅二萬餘元，扣除日常一般最低生活所需支出，抗告人顯
    無法支付利息，遑論更有本金債務，故抗告人顯然已經完全
    無力償還或支付任何債務，抗告人之負債總額已超過總資產
    甚多，已符合宣告破產之要件，且有宣告破產之必要。另抗
    告人現有財產為現金14萬元，而依法院認定一般律師擔任破
    產管理人的費用約為4、5萬元左右，故以抗告人現有現金財
    產，成破產財團是足以清償財團費用與財團債務，是有宣告
    破產之實益，至於抗告人所能還款比例，則非准予破產所應
    斟酌之要件等語置為抗辯。
二、
  (一)經查我國目前破產法制，凡債務人為法人抑或自然人，債務
    種類不問信用貸款或一般商業上借貸，凡符合破產要件者，
    皆適用同一破產程序，然此程序對於向銀行辦理信用貸款者
    之自然人而言，該法制無法妥適因應並符合債務人、債權人
    之需求，尤其就本件言，抗告人積欠者均為信用卡、現金卡
    債務，債權人為金融機構，是相較於其他，法律關係較為單
    純，倘依現行破產法為逕債務清理，則對於債務人言，將受
    有失權之不利益；就債權人言，則因程序繁瑣，將使破產財
    團之資源耗費於其中，使債權人受償可能性降低，故而，96
    年6月8日立法院通過「消費者債務清理條例」以為因應目前
    卡債之難題。該條例雖尚未施行，惟其中立法精神，如：考
    量債務人生存權保障，兼衡以債權人利益，預防債務人道德
    危機等，凡與現行破產法不相違背者，法院於依職權裁量有
    無宣告破產之必要性時，得併為參酌，以為解決目前法制適
    用交接之窘境，此先予敘明。
  (二)按破產，對債務人不能清償債務者，宣告之。破產法第57條
    定有明文。所謂不能清償，係指債務人欠缺清償資力，對應
    即時清償金錢或得易為金錢之債務，客觀上不論以正當之財
    產、勞務、信用，均無法繼續清償之意，即一般、繼續且客
    觀的不能支付，而此不能清償債務與否，須綜合債務人之財
    產、信用及能力加以評估。經查：抗告人之債權銀行及債務
    金額，據債權人清冊，及各該債權銀行於原審陳報之債權額
    ，包括有：萬泰商業銀行24萬3150元、第一商業銀行13萬56
    70元之本金債務 (未含利息、違約金)、台新國際商業銀行
    45萬4497元、臺灣美國運通國際股份有限公司3萬4435元、
    永豐信用卡股份有限公司4,883元，國泰世華銀行12萬7684
    元、美商花旗銀行23萬3691元、香港上海匯豐銀行32萬7045
    元、臺灣新光商業銀行23萬1186元、中華商業銀行23萬8097
    元、遠東國際商業銀行24萬2199元、玉山商業銀行l8萬3515
    元、台北富邦商業銀行22萬4980元之本金債務、安泰商業銀
    行78萬9832元、中國信託商業銀行58萬7487元，總計債務金
    額約為405萬8351元。衡以抗告人於民國60年l月14日出生，
    目前年僅36歲，正值體力旺盛之年，且從事美髮工作，並有
    相當之專業技能，倘計算至一般退休年齡60歲，尚有24年之
    工作能力，是就年齡、專業判斷，抗告人仍具有相當工作能
    力，惟觀諸抗告人之400萬元債務，其中乃因有計算幾近高
    達18%至20%年息左右累積所致，是假以抗告人每月薪資以4
    萬元計算，顯無法足以支付每月高利息債務，更遑論完全清
    償本金債務，如此長年下來累積所計算之債務，將造成抗告
    人積欠之利息高於本金債務，高利息不斷累計，將使抗告人
    長期陷於利息深淵泥沼而無法更生。綜上，本院以為高債務
    致使抗告人縱有相當工作能力，客觀上仍陷於繼續有不能清
    償債務，抗告人顯已欠缺清償資力。
  (三)復按破產程序，事涉債權人、債務人及利害關係人利益，其
    程序進行所需時間、費用相較於破產上和解為甚，是法院宣
    告破產之際，應謹慎權衡其必要與實益性，以實踐債權人與
    債務人最大權益之調和，以免破產程序耗盡破產財團，對債
    權人無利益可言，對債務人又受有失權之虞慮及社會成本之
    耗費，見諸破產法第58條第2項、第148條亦本斯同旨。按破
    產法第58條第2項規定，破產聲請，縱在和解程序中亦得為
    之。但法院認為有和解之可能者，得駁回之。是倘若有和解
    可能者，為預防債務人道德危機，法院自得駁回破產之聲請
    ，以維公平。另併參酌新通過「消費者債務清理條例」，債
    務人之債權人為金融機構者，該法採強制協商前置主義。目
    前此條例雖為現行破產法所未規定，然若債權人有提供協商
    機制平台予債務人，則基於必要性考量，法院得不准許破產
    之宣告。經查：抗告人之債權人均為金融機構，債務種類均
    為信用卡、現金卡契約債務。原審法院之職權函請各家債權
    銀行陳述意見，多家銀行均表示不同意破產宣告，其中約4
    家債權銀行並表示願意與抗告人事前債務協商。另查銀行之
    主管機關金管會並督責銀行應成立「消費金融無擔保債務協
    商委員會」與債務人進行個別協商或得請求銀行公會協助，
    是觀諸抗告人之債權銀行既有表示願意與抗告人協商，本院
    以為既然債權銀行有協商意願與義務，再者，抗告人既稱月
    入僅約2萬多餘元，則構成破產財團顯不足清償程序費用、
    債務人最低生活費用、破產管理人報酬及財團債務，則基於
    兩造利益考量，應不予逕予准允宣告破產為宜，原裁定核無
    不合，抗告人之抗告，應予駁回。
三、據上論結，抗告人之抗告並無理由，依民事訴訟法第495條
    之1第1項、第449條第1項、第78條、第95條，裁定如主文。
中　　華　　民　　國　　96　　年　　7 　　月　　27　　日
                  民事第五庭    審判長法　官  林陳松
　　　　　　　　　　　      　　　　　法　官  古金男
　　　　　　　　　　　      　　　　　法　官  鄭金龍
以上正本係照原本作成。
再為抗告應以適用法規顯有錯誤為理由，並經本院之許可，該許
可以原裁定所涉及之法律見解具有原則上之重要性者為限。
如提起再抗告者應於裁定送達後10日內向本院提出抗告理由狀（
須按照他造人數附具繕本）並繳納抗告裁判費新臺幣1,000元，
同時委任律師或具有律師資格之關係人為代理人。
                                      書記官  陳振海
中　　華　　民　　國　　96　　年　　7 　　月　　31　　日
                                                      Ｍ
